【裁判字號】    96,訴,1247
【裁判日期】    970507
【裁判案由】    殺人未遂
【裁判全文】
臺灣士林地方法院刑事判決              96年度訴字第1247號
公  訴  人  臺灣士林地方法院檢察署檢察官
被      告  丁○○
                    （
指定辯護人  本院公設辯護人  甲○○
上列被告因殺人未遂案件，經檢察官提起公訴（96年度偵字第13
630 號），本院判決如下：
    主  文
丁○○傷害人之身體，處有期徒刑壹年陸月。
    事  實
一、丁○○曾有違反麻醉藥品管理條例、槍砲彈藥刀械管制條例
    、恐嚇及多次竊盜等前科（均不構成累犯），自民國96年7
    月間起，與丙○○同為臺北市○○區○○街「蔣渭水公園」
    內之街友，於居住該處期間，丙○○常酒後騷擾丁○○休息
    又借錢不還，致丁○○對其已生怨懟。迨96年10月31日20時
    52分許，丁○○酒後因不滿丙○○又在其睡覺時在旁喝酒、
    吵鬧，復不聽從其制止，一時氣憤，趁丙○○轉身不注意時
    ，基於普通傷害之故意，持藏放於附近草叢中之小型藍波刀
    1 把（連同刀柄約10幾公分），以直握、刀刃向前之方式刺
    中丙○○背部1 刀，致丙○○受有4.5 公分乘以1 公分、深
    度不明之背部開放性傷口及合併右肺部損傷之傷害，並於行
    兇後將該把藍波刀向後扔擲於公園草叢中（未扣案）。嗣丁○○見丙○○血流不止，即以包裹該藍波刀之毛巾為丙○○
    止血，並前往附近麵攤借用電話報警處理，又陪同警方將丙○○送往臺北市立聯合醫院中興院區急救，後經丙○○向員
    警表示丁○○即為將其刺傷之人，始知悉上情。
二、案經丙○○訴由臺北市政府警察局大同分局報請臺灣士林地
    方法院檢察署檢察官偵查起訴。
    理  由
壹、程序方面：
一、按被告以外之人於審判中滯留國外或所在不明而無法傳喚或
    傳喚不到者，其於檢察事務官、司法警察官或司法警察調查
    中所為之陳述，經證明具有可信之特別情況，且為證明犯罪
    事實之存否所必要者，得為證據，刑事訴訟法第159 條之3
    第3 款定有明文，查證人即告訴人丙○○業經本院於審理中
    依法傳拘而未到庭，此有送達證書及拘票等附卷可稽，顯有
    所在不明而傳喚不到之情形，然其於警詢中所為之證述為證
    明本件犯罪事實存否之必要事項，參以上開警詢筆錄製作時
    間與本件案發時間相距較近，記憶應較清晰，且顯然無外力
    干擾或介入而為陳述，復無證據可認其於警詢時所為之陳述
    係公務員違背法定程序所取得，自堪認上開警詢所為之證述
    具有可信性之特別情況，而依刑事訴訟法第159 條之3 第3
    款之規定，具有證據能力。
二、又證人於偵查中向檢察官所為之證述，均經依法具結，踐行
    刑事訴訟法所定訊問證人之程序，合於法定要件，且無顯有
    不可信之情形，依刑事訴訟法第159 條之1 第2 項規定，自
    有證據能力。辯護人雖辯護稱證人乙○○於偵查中所為證述
    ，未經被告對質詰問，應無證據能力云云，惟刑事訴訟法第
    159 條之1 第2 項規定被告以外之人在偵查中向檢察官所為
    之陳述，除顯有不可信之情況者外得為證據，其立法理由已
    敘明：偵查中對被告以外之人所為之偵查筆錄，未予被告反
    對詰問、適當辯解之機會，對被告之防禦權固有所妨礙，然
    現階段刑事訴訟法規定檢察官代表國家偵查犯罪、實施公訴
    ，依法其有訊問被告、證人及鑑定人之權，證人、鑑定人且
    須具結，而實務運作時，偵查中檢察官向被告以外之人所取
    得之陳述，原則上均能遵守法律規定，不致違法取供，其可
    信性極高，為兼顧理論與實務，故設有該條項之規定，足見
    辯護人所辯護尚嫌無據，況被告及辯護人均未具體提出檢察
    官有何違法取得證人陳述之情形，本院認證人乙○○前開偵
    訊筆錄作成之情況應屬適當，無顯有不可信之情形，故有證
    據能力。
三、再按被告以外之人於審判外之言詞或書面陳述，除法律有規
    定者外，不得作為證據；又被告以外之人於審判外之陳述，
    雖不符合同法第159 條之1 至第159 條之4 之規定，但經當
    事人於審判程序同意作為證據，法院審酌該言詞陳述或書面
    陳述作成時之情況，認為適當者，亦得為證據。當事人、代
    理人或辯護人於法院調查證據時，知有第159 條第1 項不得
    0 為證據之情形，而未於言詞辯論終結前聲明異議者，視為
    有前項之同意，刑事訴訟法第159 條第1 項及第159 條之5
    分別定有明文。本判決所引用其餘亦屬傳聞證據之部分，當
    事人及辯護人於本院準備程序及審判期日中均表示無意見而
    不予爭執，且迄至言詞辯論終結前亦未再聲明異議，本院審
    酌上開證據資料製作時之情況，尚無違法不當及證明力明顯
    過低之瑕疵，亦認為以之作為證據應屬適當，故揆諸前開規
    定，爰逕依刑事訴訟法第159 條之5 規定，認前揭證據資料
    均有證據能力。
貳、實體部分：
一、訊據被告丁○○固不否認酒後於96年10月31日20時52分許，
    在臺北市○○區○○街「蔣渭水公園」內，因不滿丙○○在
    其睡覺時喝酒大聲吵鬧，一時氣憤，故而持藏放於附近草叢
    中之小型藍波刀1 把刺中丙○○背部1 刀成傷之事實，惟堅
    決否認有何殺人未遂之犯行，辯稱：伊在案發之前與丙○○
    並無吵架，僅係不滿丙○○在伊睡覺時喝酒吵鬧，又不聽從
    伊之勸阻降低音量，伊一氣之下才拿刀刺傷丙○○，伊只是
    要教訓一下丙○○，沒有置他於死之意思等語。經查：
  (一)公訴人認為被告涉有刑法殺人未遂罪嫌，無非係憑：告訴人
    丙○○之指訴、證人即到案發現場處理之大同分局寧夏派出
    所員警乙○○之證述、現場照片18張、臺北市立聯合醫院中
    興院區出具記載告訴人受傷情形之診斷證明書等，執為論據
    。惟按犯罪事實應依證據認定之，無證據不得認定犯罪事實
    ，刑事訴訟法第154 條第2 項定有明文。又按告訴人之告訴
    ，本以使被告受刑事追訴為目的，故其陳述是否與事實相符
    ，自應調查其他證據，以資審認（最高法院52年臺上字第13
    00號判例參照）。再按殺人與傷害之區別，應以有無殺意為
    斷，其受傷之多寡及是否為致命部位，輕重如何，有時雖可
    藉為認定有無殺意之參考，究不能據為絕對標準，最高法院
    著有18年上字第1309號及19年上字第718 號判例可資佐參。
    另按殺人未遂之成立，以有殺害他人生命之故意，著手於殺
    人之實行而未發生死亡之結果為要件；倘無使人喪失生命之
    故意，僅在使其身體、健康受到傷害，則為傷害罪。故殺人
    未遂、傷害之區別，端賴行為人行為時，究出於殺人或傷害
    之犯意而定。至殺人犯意之存否，固係隱藏於行為人內部主
    觀之意思，被害人傷痕之多寡、受傷處所是否即為致命部位
    、傷勢輕重程度、加害人下手情形、所用兇器為何，並與被
    害人曾否相識、有無宿怨等情，雖不能執為區別殺人與傷害
    之絕對標準，然仍非不得盱衡審酌事發當時情況，觀其行為
    動機，視其下手情形、用力輕重、砍向部位之手段，佐以其
    所執兇器、致傷結果、與被害人之關係暨行為後之情狀等予
    以綜合觀察論斷。
  (二)前揭酒後於96年10月31日20時52分許，在臺北市○○區○○
    街「蔣渭水公園」內，因不滿丙○○在其睡覺時喝酒大聲吵
    鬧，，遂一時氣憤而持藏放於附近草叢中之小型藍波刀刺傷
    丙○○背部1 刀之事實，迭據被告於警詢、檢察官偵查及本
    院審理時坦承不諱，並經證人丙○○證述在卷，且有現場照
    片18張及內政部警政署刑事警察局97年2 月29日刑醫字第09
    60170116號DNA 比對鑑驗書（本院卷第65頁）存卷可考，而
    告訴人受有4.5 公分乘以1 公分、深度不明之背部開放性傷
    口及合併右肺部損傷之傷害，亦有臺北市立聯合醫院中興院
    區乙種診斷證明書（詳偵卷第18頁）、該院97年1 月29日北
    市醫興字第09730175400 號函暨所附急診病歷、急診醫囑單
    、急診護理紀錄及臺北市政府消防局救護紀錄表影本（見本
    院卷第37頁至第41頁）附卷可按，是此部分事實洵堪認定。
  (三)茲應審究者乃被告前開持小型藍波刀刺傷告訴人背部之行為
    係基於何種犯意而為？
  1.查被告與告訴人自96年7 月間始同為臺北市○○區○○街「
    蔣渭水公園」內之街友，被告雖不滿告訴人每日在其休息睡
    覺時喝酒吵鬧，然於案發前尚未曾與告訴人因此發生爭執，
    此據被告於本院審理時供明在卷，且告訴人於警詢時亦陳稱
    其與被告平日並無仇恨或財務糾紛等語明確，互核相符，故
    本件係肇因於告訴人在被告睡覺時喝酒吵鬧，又不服被告制
    止執意繼續喧嘩，被告一時氣憤耐，始持藏放於草叢中之藍
    波刀刺傷告訴人，而非自始即將刀預藏於身上，其應屬臨時
    起意，衡情應無因該偶發爭執，即遽起殺機，是被告辯稱當
    日持刀意在教訓告訴人，應屬可採，其並無戕害告訴人生命
    之動機及故意。
  2.次查，被告雖以藍波刀刺傷告訴人，然觀之告訴人受傷部位
    為背部，並非人體最重要部位，相較於人體致命部位之頭部
    、頸部而言，告訴人所受傷害尚非至鉅。況依被告之供述，
    當時告訴人係轉身背對伊要離開，處於不知情且無法抗拒之
    狀態，被告果有殺人故意，以當時告訴人根本不知被告有刺
    殺之動作，亦無從反抗之情形下，被告大可以反握藍波刀之
    方式，用盡全力將刀刺入告訴人背部，甚或可以用力朝向告
    訴人致命之重要部位如頭部、頸部直接砍殺，可準確命中，
    不致出現偏差，且可刺擊多下，然而被告於上揭情狀下，猶
    僅以直握藍波刀之方式向告訴人背部刺擊1 刀，可知被告應
    無致告訴人於死地之意。另告訴人於受傷後，即癱坐在地，
    失去抵抗能力，被告在斯時不會遭遇反抗且無人阻止之情況
    下，當可持續揮刀砍殺，從容行兇，以遂其目的，卻捨此未
    為，並於見告訴人受傷血流不止時，仍以毛巾按住傷口企圖
    為告訴人止血，又撥打電話報警將告訴人送醫急救等情，益
    證被告並未有何殺人犯意存在。
  3.又查，就告訴人受傷情形，經本院函詢結果，臺北市立聯合
    醫院中興院區函覆稱：「楊君（即告訴人）背部開放性傷口
    4.5 乘以1 公分，深度不明，電腦斷層有發現血胸，經會診
    外科，於縫合手術後住院觀察（有潛在生命危險）。」，此
    有該院97年1 月29日市醫興字第09730175400 號函暨所附急
    診病歷、急診醫囑單、急診護理紀錄及臺北市政府消防局救
    護紀錄表影本在卷足憑。雖該函覆內容表示告訴人有「潛在
    生命危險」云云，然依據告訴人急診病歷及護理紀錄顯示，
    告訴人於送醫時意識清醒、血壓正常、呼吸及脈搏正常、呼
    吸有酒味但可正常對答、告訴人躺病床時躺錯邊（頭腳顛倒
    ），請告訴人換位置，轉180 度，腳可動等情形，告訴人當
    時未有生命之危險，且告訴人僅經外科縫合手術後住院，未
    有一般肺部遭穿刺傷時，必須開刀引流肺部血液，並將肺部
    受傷部位加以縫合之情況，顯見被告並未用力刺擊被告，以
    致刺傷深度並不甚深至明，故雖告訴人有「潛在之生命危險
    」，惟此係一般開放性傷口如未加以醫護處理之必然徵象，
    尚不得以此推定被告於主觀上即有戕害告訴人生命致其於死
    之犯意。綜觀被告下手部位、告訴人傷勢情況及案發時一切
    情狀，應認被告僅係基於普通傷害之犯意而為，與殺人罪之
    構成要件尚屬有間。
  4.另被告辯以：伊有對員警表示伊即為刺傷告訴人之人，應符
    合自首要件而得減輕其刑云云，惟查，證人即到案發現場處
    理之大同分局寧夏派出所員警乙○○於偵查及本院97年4 月
    2 日審理時到庭具結證以：伊與同事戊○○到達現場時，已
    有救護人員在幫告訴人止血，伊有問告訴人是否知道係何人
    拿刀將其刺傷，告訴人有點頭，但未說係何人，當時被告站
    在告訴人旁邊，伊有問被告有無看見係何人刺傷告訴人，被
    告亦未回答，僅表示係告訴人之朋友，嗣伊與戊○○均未跟
    隨救護車前往醫院，前往醫院詢問告訴人之員警係同事己○○與辛○○等語明確（見偵卷第59頁、本院卷第76頁）；證
    人即負責前往醫院詢問丙○○之同派出所員警己○○，亦於
    本院97年4 月15日審理期日時具結證稱：於96年10月31日晚
    上，伊有與同事辛○○前往醫院負責詢問告訴人筆錄，其等
    到醫院時三組（即偵查隊）的人已經在急診室那邊，伊與辛○○在詢問告訴人之前並未向被告詢問本件發生經過，而在
    詢問告訴人時，告訴人與被告分別躺在病床上，告訴人即表
    示係躺在對面之人（即被告）將其殺傷，三組的人則表示被
    告部分由其等負責訊問，伊與辛○○則負責製作告訴人之筆
    錄，但伊不知道三組員警名字等語甚明（參本院卷第94頁至
    98頁）；證人即到醫院處理本案件之大同分局偵查隊隊員庚○○，於本院97年4 月23日審理時則具結證以：伊透過勤務
    中心通報知悉本案發生後，有前往案發現場之公園處理，當
    時被告有在場，但因告訴人已經要送醫，故並無與被告及告
    訴人對話，後來有跟隨救護車將告訴人送至中興醫院，到醫
    院後，伊有詢問被告係誰殺傷告訴人，當時被告表示不知道
    ，後來經伊詢問告訴人，告訴人即指證係被告殺的，伊後來
    又在急診室外面詢問被告當時之情形時，被告始承認刺傷告
    訴人等語屬實（見本院卷第112 頁至114 頁），綜上數位證
    人之證述，被告於案發現場時並未向警承認持刀刺傷告訴人
    ，在醫院時亦係經告訴人指認後始承認犯行，因而與刑法第
    62條自首要件並不相符，當無依該條規定寬減其刑之餘地。
  5.再查，被告於案發後經警施以呼氣酒精濃度檢測結果，呼氣
    酒精濃度為每公升0.52毫克，此有卷附被告酒精濃度檢測表
    可佐，然參以證人庚○○證稱：被告雖有喝酒，但言行舉止
    還算正常等語明確，且被告亦自承：伊刺傷告訴人前有飲用
    3 瓶啤酒，但當時精神狀況還好等情屬實，互核相符，足認
    被告行為時尚非因精神障礙或其他心智缺陷，致不能辨識其
    行為違法或欠缺依其辨識而行為之能力，亦無致其辨識行為
    違法或依其辨識而行為之能力，顯著降低之情形，故被告行
    為時之精神狀態尚不符刑法第19條第1 、2 項所指得不罰或
    減輕其刑之要件。
 6. 綜合上述，被告持藍波刀刺擊告訴人成傷之行為，衡情尚難
    認其有殺害之決意，應僅具普通傷害之故意，至為灼然，被
    告辯稱其無殺人之犯意，要屬有據，堪以採信，其所為普通
    傷害行為事證明確，犯行洵堪認定，應依法論科。
二、核被告所為，係犯刑法第277 條第1 項之普通傷害罪。公訴
    人認係犯刑法第271 條第2 項、第1 項之殺人未遂罪，容有
    誤會，惟基本社會事實同一，起訴法條應予變更。爰審酌被
    告有事實欄所示之犯罪科刑執行紀錄，有臺灣高等法院被告
    全國前案紀錄表在卷可考，堪認其素行非佳、本案僅係因受
    告訴人言語挑釁之細故，竟持藍波刀刺傷告訴人，惟行兇後
    尚知為告訴人止血並協助送醫，並迭於偵審中承認犯行，犯
    後態度良好，顯有悔悟之情及告訴人受傷之程度、被告於案
    發後即遭羈押，告訴人自警詢後即未到庭，致未能達成和解
    等一切情狀，量處如主文所示之刑。另被告犯罪時間為96年
    10月31日，非屬中華民國96年罪犯減刑條例第2 條所定之96
    年4 月24日限制時日之前所犯，屬不應減刑之罪，附此敘明
    。
三、至被告持以犯本案傷害罪之小型藍波刀1 把，因未經警尋獲
    故未扣案，而被告於行兇後隨手將刀丟棄於現場草叢中，可
    能已遭清潔人員掃除丟棄等情，亦由被告自陳在卷，衡情尚
    屬可信，故爰不宣告沒收，併此說明。
據上論斷，應依刑事訴訟法第299 條第1 項前段、第300 條，刑
法第277 條第1 項，刑法施行法第1 條之1 ，判決如主文。
本案經檢察官張紜瑋到庭執行職務。
中    華    民    國    97    年    5     月    7    日
                  刑事第五庭審判長法  官 李育仁
                                  法  官 許辰舟
                                  法  官 黃潔茹
以上正本證明與原本無異。
如不服本判決，應於收受送達後10日內向本院提出上訴狀，其未
敘述上訴理由者，應於上訴期間屆滿後20日內向本院補提理由書
狀（均須按他造當事人之人數附繕本）。
                                  書記官  柳瑞宗
中    華    民    國    97    年    5     月    7     日
附錄本件論罪科刑法條：
中華民國刑法第277條第1 項
（普通傷害罪）
傷害人之身體或健康者，處 3 年以下有期徒刑、拘役或 1 千元
以下罰金。


司法院資訊處製作；財團法人民間司法改革基金會備份。
